臺灣南投地方法院民事簡易判決
111年度投簡字第48號
原      告  廖通源  


訴訟代理人  洪家駿律師
複  代理人  許立功律師    
            楊承頤律師
            翁振德律師
被      告  廖建璋  
            廖惠瑤  
            廖麗菱  
            廖俊雄  
            王愛花  
上列當事人間拆除地上物返還土地事件，本院於民國111年7月19
日言詞辯論終結，判決如下：
    主      文
一、被告應將坐落南投縣○○市○○段00000地號土地上如附圖所示
    暫編地號643-3⑴，面積24.20平方公尺之圍牆、暫編地號643
    -3⑵，面積0.66平方公尺之水泥平台拆除，並將該部分土地
    返還與原告。
二、被告應給付原告新臺幣5,221元，及自民國111年6月17日起
    至清償日止，按週年利率百分之5計算之利息。
三、被告應自民國111年6月17日起至返還第1項所示土地之日止
    ，按月給付原告新臺幣87元。
四、原告其餘之訴駁回。
五、訴訟費用由被告負擔。
六、本判決第1項至第3項均得假執行。但被告如以新臺幣140,00
    0元為原告預供擔保，得免為假執行。
    事實及理由
壹、程序方面：
    被告廖惠瑤、廖麗菱、廖俊雄經合法通知，均未於言詞辯論
    期日到場，核無民事訴訟法第386條所列各款情形，爰依原
    告聲請，由其一造辯論而為判決。
貳、實體方面：
一、原告起訴主張：原告為坐落南投縣○○市○○段00000地號土地
    （下稱系爭土地）之所有權人，訴外人廖本浪（已歿）所建
    門牌號碼南投縣○○市○鄉路000巷00弄00號建物（下稱系爭建
    物）前之水泥地面及圍牆即如附圖所示暫編地號643-3⑴，面
    積24.20平方公尺之圍牆、暫編地號643-3⑵，面積0.66平方
    公尺之水泥平台（下稱系爭地上物）占用系爭土地並無正當
    權源；而廖本浪已死亡，系爭地上物由廖本浪之全體繼承人
    即被告所繼承，應由被告將系爭地上物拆除；又被告占用系
    爭土地可獲得免於支付租金之利益，致原告受有損害，原告
    自得請求被告返還自起訴日期回溯5年相當於租金之不當得
    利，而系爭土地公告現值為每平方公尺新臺幣（下同）5,40
    0元，以年息10%計算，原告得向被告請求每月之不當得利為
    1,119元（計算式：24.86平方公尺×5,400元×10%÷12＝1,119
    ），5年相當於租金之不當得利為67,140元（計算式：1,119
    元×12×5），爰依民法第767條第1項前段、第179條之規定提
    起本件訴訟等語。並聲明：⒈如主文第1項所示；⒉被告應給
    付原告67,140元，及自送達最後一份民事追加起訴狀繕本翌
    日起至清償日止，按週年利率5%計算之利息；⒊被告應自送
    達最後一份民事追加起訴狀繕本翌日起至返還土地之日止，
    按月於每月1日前給付原告1,119元。
二、被告部分：　　
（一）被告廖建璋抗辯略以：系爭建物為父親廖本浪所建，早期
      那邊都是農地，有與鄰地的叔伯約好界址的位置；拆除圍
      牆後，原告不可以將出入口封住；系爭地上物是系爭建物
      興建時所建；希望可向原告價購土地等語資為抗辯。並聲
      明：原告之訴駁回。
（二）被告王愛花抗辯略以：都是鄰居希望好好談，土地都是祖
      先所留，地號其不清楚，都是叔伯共有，蓋房時因為大家
      都是兄弟，沒有特別區分等語資為抗辯。並聲明：原告之
      訴駁回。
（三）被告廖惠瑤、廖惠菱、廖俊雄經合法通知未於言詞辯論期
      日到場，亦未提出書狀為何聲明或陳述。
三、法院之判斷：
（一）原告主張其為系爭土地之所有權人，而系爭建物為廖本浪
      所興建，系爭地上物占用系爭土地24.86平方公尺，廖本
      浪業已死亡，被告未辦理拋棄繼承，均為廖本浪之繼承人
      等情，業據其提出系爭土地土地登記第一類謄本、廖本浪
      之繼承系統表、全體繼承人之戶籍謄本等為證（見本院卷
      第41頁、第391頁至第401頁），並有本院南投簡易庭紀錄
      科查詢表附卷可憑（見本院卷第383頁），復經本院於110
      年11月17日會同兩造及南投縣南投地政事務所人員履勘現
      場且囑託該所測量，亦有勘驗筆錄、現場照片及南投縣南
      投地政事務所111年1月20日投地二字第1110000500號函暨
      所附土地複丈成果圖等在卷為憑（見本院卷第237頁至第2
      59頁），且為被告廖建璋、王愛花所不爭執；被告廖惠瑤
      、廖惠菱、廖俊雄對原告主張之上開事實，已於相當時期
      受合法之通知，未於言詞辯論期日到場，亦未提出任何書
      狀為何爭執，依民事訴訟法第436條第2項適用同法第280
      條第3項準用同條第1項規定視同自認，是堪信原告之主張
      為真實。
（二）所有人對於無權占有或侵奪其所有物者，得請求返還之。
      對於妨害其所有權者，得請求除去之。有妨害其所有權之
      虞者，得請求防止之。民法第767條第1項定有明文。又以
      無權占有為原因，請求返還土地者，占有人對土地所有權
      存在之事實無爭執，而僅以非無權占有為抗辯者，土地所
      有權人對其土地被無權占有之事實無舉證責任，占有人自
      應就其取得占有係有正當權源之事實證明之（最高法院97
      年度台上字第1101號、85年度台上字笫1120號判決意旨參
      照）。經查，原告為系爭土地之所有權人，業經本院認定
      如前，而原告主張系爭地上物無權占有系爭土地，依上開
      說明，自應由被告就其取得占有係有正當權源之事實負舉
      證責任，被告廖建璋抗辯有與叔伯約定好界址之位置，惟
      約定之當事人為何人及原告為何須繼受該約定，未見被告
      廖建璋舉證；被告王愛花抗辯地號其不清楚，土地是叔伯
      共有，蓋房時因為是兄弟沒有特別區分等等，則既無明確
      地號，本院無從調查，亦無法為被告有利之認定，是被告
      既未就其占有係有正當權源乙節提出證據證明之，則原告
      依民法第767條第1項之規定請求被告應將系爭地上物拆除
      ，並將該部分土地返還與原告，即屬有據。
（三）無法律上原因而受利益，致他人受損害者，應返還其利益
      ，民法第179條定有明文。又依不當得利之法則請求返還
      不當得利，以無法律上之原因而受利益，致他人受有損害
      為其要件，故其得請求返還之範圍，應以對方所受之利益
      為度，非以請求人所受損害若干為準，無權占有他人土地
      ，可能獲得相當於租金之利益為社會通常之觀念，是占用
      人抗辯其占有系爭土地所得之利益，僅相當於法定最高限
      額租金之數額，尚屬可採（最高法院61年度台上字第1695
      號判例參照）。經查，被告無權占有使用原告系爭土地如
      附圖所示暫編地號643-3⑴，面積24.20平方公尺之圍牆、
      暫編地號643-3⑵，面積0.66平方公尺之水泥平台，自受有
      相當於租金之不當利益，致原告受有損害，則原告依據不
      當得利之法律關係，請求被告給付相當於租金之損害，於
      法有據。
（四）建築房屋之基地租金，依土地法第105條準用同法第97條
      規定，以不超過該土地申報價額年息10%為限，而該條所
      謂土地價額，依土地法施行法第25條規定係指法定地價而
      言。又所謂法定地價，依土地法第148條規定，係指土地
      所有人依該法規定所申報之地價，而在平均地權條例施行
      區域，係指土地所有人於地政機關舉辦規定地價或重新規
      定地價時之公告期間內申報之地價，未於該期間內申報者
      ，以公告地價之80%為其申報地價，平均地權條例第16條
      亦有規定。另基地租金之數額，除以基地申報地價為基礎
      外，尚須斟酌基地之位置，工商業繁榮之程度，承租人利
      用基地之經濟價值及所受利益等項，以為決定（最高法院
      68年台上字第3071號判例參照）。經查：
    ⒈系爭土地附近多為民宅等情，可見前述勘驗筆錄，復參照
      現場照片，可知生活機能不佳，而系爭土地之使用分區為
      鄉村區，使用地類別為乙種建築用地，109年1月之申報地
      價為每平方公尺600元，亦有前揭土地登記謄本在卷可參
      ，本院審酌上情認以系爭土地申報總價年息7%計算相當於
      租金之不當得利，應屬適當。
    ⒉又依上開土地登記謄本之申報地價可知，原告未於公告期
      間申報地價，故系爭土地之申報地價即係以公告地價80%
      計算，依此計算，系爭土地自105年至110年之申報地價均
      為每平方公尺600元，此有系爭土地歷年地價1份附卷可參
      （見本院卷第359頁至第363頁），故原告請求占用期間即
      105年5月20日至110年5月19日之不當得利即為5,221元【
      計算式：24.86平方公尺×600元×7%×5＝5,221元，元以下四
      捨五入】；自送達最後一份民事追加起訴狀繕本翌日即11
      1年6月17日起至返還土地之日止，按月給付之相當於租金
      之不當得利為87元【計算式：24.86平方公尺×600元×7%÷1
      2＝87元，元以下四捨五入】，然逾此範圍之請求，則屬無
      據。
四、綜上所述，原告為系爭土地之所有權人，而被告所有之系爭
    地上物占用前開土地既欠缺法律上正當權源，當屬無權占有
    ，則原告依民法第767條第1項及第179條之規定，請求被告
    將系爭地上物拆除，並將該部分土地返還原告；及請求被告
    應給付原告5,221元，暨自111年6月17日起至清償日止，按
    週年利率5%計算之利息，及自111年6月17日起至返還上開土
    地之日止，按月給付相當於租金之不當得利87元，為有理由
    ，應予准許，然逾此範圍之請求，則無理由，應予駁回。
五、本件事證已臻明確，兩造其餘攻擊或防禦方法及所用之證據
    ，認為均不足以影響本判決之結果，爰不逐一論列，附此敘
    明。
六、本件原告勝訴部分係就民事訴訟法第427條訴訟適用簡易程
    序所為被告敗訴之判決，依同法第389條第1項第3款規定，
    應依職權宣告假執行。並依同法第392條第2項規定，依職權
    宣告被告如預供擔保，得免為假執行。
七、訴訟費用負擔之依據：民事訴訟法第79條。本院審理結果雖
    認原告之訴一部有理由，一部無理由，惟該敗訴部分，係就
    不當得利部分為原告部分敗訴之判決，此部分本即未計入訴
    訟標的價額，爰依民事訴訟法第79條規定，命被告負擔本件
    訴訟費用。
中　　華　　民　　國　　111 　年　　7 　　月　　29　　日
                        臺灣南投地方法院南投簡易庭
                              法  官  丁婉容
以上為正本係照原本作成。
如不服本判決，應於送達後20日內，向本院提出上訴狀並表明上
訴理由，如於本判決宣示後送達前提起上訴者，應於判決送達後
20日內補提上訴理由書（須附繕本）；並向本院繳足上訴裁判費
。　　　　　　　　　　　　　　　
中　　華　　民　　國　　111 　年　　7 　　月　　29　　日
                              書記官  詹書瑋